臺灣高等法院民事判決　九十年度上字第一七九號
　　上　訴　人　財團法人新竹縣五峰景德會
　　法定代理人　陳華英
　　上　訴　人　甲○○
右當事人間請求損害賠償事件，上訴人對於中華民國八十九年十二月四日臺灣新竹地
方法院八十九年度訴字第四四二號第一審判決，各自提起上訴，本院判院如左：
      主      文
原判決關於命甲○○給付之金額超過新台幣二十三萬零三百四十四元及其利息部分與
該部分假執行之宣告暨訴訟費用之裁判均廢棄。
右開廢棄部分，財團法人新竹縣五峰景德會在第一審之訴及假執行之聲請均駁回。
甲○○其餘上訴及財團法人新竹縣五峰景德會之上訴駁回。
第一、二審訴訟費用由甲○○負擔十分之一，餘由財團法人新竹縣五峰景德會負擔。
      事      實
甲、上訴人財團法人新竹縣五峰景德會（簡稱景德會）方面：
一、聲明：
（一）原判決不利於景德會之部分廢棄。
（二）右廢棄部分，甲○○應再給付景德會新台幣（下同）貳佰壹拾柒萬零陸佰玖拾
      肆元及自民國（下同）八十九年六月二十二日起至清償日止，按年息百分之五
      計算之利息。
（三）願供擔保請准宣告假執行。
（四）甲○○之上訴應駁回。
二、陳述：除與原判決記載相同者，茲引用之外，補陳述略稱：
（一）再審係對已確定判決聲明不服之方法，即就已確定之私法權利義務關係，以另
      一訴訟程序請求法院為變更之判決，是否請求為此變更及其變更之範圍如何，
      當然應尊重當事人之意思，自亦屬處分權定義之範圍。故甲○○就前案提起再
      審之訴時，既請求廢棄原確定判決，並就廢棄部分確認建物及法物屬其所有，
      主張其請求變更部分之訴訟標的價額為三百零二萬元，基於再審之訴提起亦具
      備處分權主義之色彩，自堪認定建物及法物之價值為三百零二萬元。
（二）景德會於原審主張侵權行為損害賠償，均係回復原狀之必要費用，依修正民法
      第二百十三條第三項規定請求支付回復原狀所必要費用，並無同法第一百九十
      六條賠償物因毀損所減少價額而應依最高法院七十七年第九次民庭決議予以折
      舊問題。
（三）甲○○無權占用系爭建物及法器，獲取相當於租金之利益，景德會因未能使用
      系爭物品而受有損害，依最高法院六十年台上一六九五號判例之意旨，景德會
      自得依不當得利之規定主張權利。又在此種情形，兩造間對於不當得利之數額
      ，僅係依相當於租金之數額為計算依據，尚無應按時收取可言，在性質上與終
      止租約後之損害賠償或其它因租約無效或不成立之無租賃關係之情形有異，自
      無最高法院四十九年度台上字第一七三○號判例之適用，解釋上亦與民法第一
      百二十六條之規定無涉。
（四）無權占用他人之物所獲取不當得利，在計算上需斟酌該建物之位置，占有人利
      用占有物之經濟價值及所受利益等事項，且與鄰地之租金相比較，以為決定，
      尚非以占用物價值為唯一衡量依據。甲○○於八十七年提起再審之訴時，將系
      爭標的物之價值由八十二年裁定之一百餘萬元，提昇至三百零二萬元，此數額
      之變動自係甲○○實際占用系爭標的物十餘年來，依其收益情形，所作出之認
      定。該數額並經再審法院認定與景德會因停止執行可能受到之損害相當。
（五）如與該鄰地建物租金數額比較觀之，原審以年息百分之三‧五計算租金數額，
      誠屬偏低，景德會於原審曾具狀陳明系爭建物鄰近房舍之租金數額，並聲請傳
      訊各該承租人到庭說明。
（六）按無法律上原因使用他人之物，在客觀上已侵害他人權利之歸屬內容，其使用
      本身即對他人造成損害，物之所有人對該物之使用計劃如何，當非所問。是以
      甲○○認為景德會並不能將系爭建物出租或以他法取得經濟上利益，而未受有
      損害，實有誤會。
（七）甲○○主張因系爭建物景德會未支付對價，反而受有鉅額利益，因而認景德會
      未受有損害。惟查，系爭建物大部分係由景德會所建造，少部分則因添附而取
      得，既然景德會為所有權人，於系爭建物有所毀損時，自受有損害，與景德會
      取得系爭建物之原因尚屬無涉。
乙、上訴人甲○○（簡稱甲○○）方面：
一、聲明：
（一）原判決不利於甲○○之部分廢棄。
（二）廢棄部分，景德會在第一審之訴及假執行之聲請均駁回。
（三）景德會之上訴應駁回。
（四）如受不利判決，願供擔保免為假執行。
二、陳述：除與原判決記載相同者，茲引用之外，補陳述略稱：
（一）佛教信徒之捐施、供養，係出於對出家僧個人修持功德之崇仰，寺院僅為修行
      場所；而道教信徒之捐施，則著眼於向所膜拜之神祇祈福，寺廟係為安置神祇
      塑像而興建，其神祇與寺廟，兩者相互依存，故道教信徒係捐施予神祇塑像所
      屬之寺廟，縱其捐施係交予寺廟住持或職員，仍意在捐施予寺廟。故監督寺廟
      管理條例第六條第一項適用於道教無疑，然適用於佛教則有未洽，應認為屬於
      寺廟所有者，僅寺廟財產及法物，並不能擴張解釋凡信徒所為捐施，均屬於寺
      廟所有，而違背曲解信徒捐施之本意。
（二）系爭建物增建部分係甲○○出資，或信徒以供仰甲○○之意思，為其所興建，
      並非景德會之財產或出資興建，故本件建物增建部分所有權應由甲○○原始取
      得；即使景德會因為增建部分附合成為舊有建物之成分，而由景德會取得所有
      權，亦係適用民法附合之強制規定結果，仍不得認為係景德會所興建。
（三）景德會未支付對價，反而因此取得超過舊有建物數倍之利益，景德會何來受有
      損害需要填補？
（四）為宗教目的所施設之建築物、設備，本無法由經濟利益觀點具體衡量其使用價
      值，實際上亦不能謂有何利用價值可言，甲○○使用系爭建物及法物，並未獲
      得經濟上利益。
（五）退萬步而言，如認為景德會之請求非無理由，惟以系爭建物及法物總價之年息
      百分之一作為相當於租金之賠償金，仍嫌過高，遑論原審認定之年息百分之三
      ‧五。況本件建物屬於「違章建築物」，原審認系爭建物及法物價值尚有一百
      三十五萬元，亦屬過高。又依證人彭正宏所稱，其自五月開始修繕系爭建物，
      翌月中旬即修繕完成，則景德會所請修復費用之工資，最多僅四十五天，原審
      認定為八十天，洵有違誤。
（六）按租金之請求權因五年間不行使而消滅，既為民法第一百二十六條所明定，至
      於終止租約後之賠償與其他無租賃契約關係之賠償，名稱雖與租金異，然實質
      上仍為使用土地之代價，債權人應同樣按時收取，不因其契約終止或未成立而
      謂其時效之計算應有不同，此有最高法院四十九年台上字第一七三○號判例足
      參；又無法律上之原因而獲得相當於租金之利益，致他人受損害時，如該他人
      之返還利益請求權已逾租金短期消滅時效之期間，對於相當於已罹消滅時效之
      租金之利益，不得依不當得利之法則，請求返還，亦有最高法院六十五年六月
      八日六十五年度第五次民庭庭推總會議決議可稽，因此景德會請求甲○○給付
      相當於租金之損害金，有民法第一百二十六條規定之五年短期消滅時效之適用
      。
（七）停止強制執行之擔保，係以擔保債權人因債務人聲請停止強制執行不當，可能
      遭受之損害得獲賠償為目的，此為擔保之金額，法院有自由裁量之權，不受執
      行標的價值認定限制。故該擔保之金額與執行標的之價額，並無必然關係。
（八）訴訟標的之價額，本屬法院應依職權調查、核定之事實，並無處分權主義之適
      用，亦無當事人一方自認，或容由當事人主張抗辯之餘地。
（九）系爭毀損之設備，至損壞為止，使用已逾十年，景德會以全新設備取代，顯然
      逾越回復損害發生前原狀之範圍，且景德會未依民法第二百十四條之規定，定
      相當期限催告回復原狀，就上開規定為反面解釋，景德會已不得請求以金錢賠
      償其損害，至多僅能依民法第一百九十六條規定，請求其物因毀損所減少之價
      額。
         理      由
甲、程序方面：
    景德會法定代理人業經該會於九十年三月三日改選，由原法定代理人徐炎方變更
    為陳華英，有景德會會議記錄可證，其新法定代理人陳華英聲明承受訴訟，於法
    並無不合，合先說明。
乙、實體方面：
一、景德會於原審起訴主張：甲○○自八十二年七月五日起無權占有景德會所有如附
    件所示之建物及法物，經景德會訴請法院判決返還確定，於八十九年五月五日由
    臺灣新竹地方法院民事執行處強制執行點交。景德會於點交之現場，發現該建物
    之門窗、水電、電錶、浴廁及馬桶等必要設施，於先前均遭甲○○破壞殆盡，如
    回復該建物舊觀須費五十八萬零五百六十元，又稱甲○○自八十二年七月五日無
    權占有系爭建物，迄八十九年五月五日點交返還景德會之日止，達六年十個月之
    久，使景德會受有相當於租金之損害計二百零六萬三千六百六十六元，兩者共計
    二百六十五萬三千二百二十六元，爰求為命甲○○如數賠償，及自起訴狀繕本送
    達翌日起至清償日止皆按年息百分之五計算利息之判決。（原審判命甲○○應給
    付景德會四十八萬二千五百六十八元，及自民國八十九年六月二十二日起至清償
    之日止，按年息百分之五計算之利息，駁回景德會其餘之訴，兩造各就其敗訴部
    分，提起上訴。）
二、甲○○則以：(一)前開建物係由其個人經由信眾之供養而雇工興建，其內之法物亦
    係信眾捐款所購買，並均由其獨自管理、經營，不受景德會之監督，且於其雇工
    興建當時，並無景德會所稱五峰寺存在，亦無景德會所指因添附而成為舊有建物
    之一部分之情形，是以該建物及法物均屬甲○○所有，景德會之請求，顯屬無據
    。(二)況縱認為景德會得主張不當得利，惟就增建部分，甲○○得依添附相關規定
    ，向景德會請求給付相當之償金，並主張抵銷。(三)甲○○未毀損景德會所指建物
    及法物，縱認甲○○要就該等設備負賠償責任，景德會所列之修復費用亦屬過高
    不實等語，資為抗辯。
三、景德會主張，甲○○自八十二年七月五日起無權占有景德會所有如附件所示之建
    物及法物，經景德會訴請法院判決返還確定，並於八十九年五月五日由臺灣新竹
    地方法院民事執行處強制執行點交與景德會之事實，有原法院八十二年度訴字第
    一０八號、本院八十四年上更一字第四二八號、最高法院八十七年台上字第一二
    四一號民事判決可證，自堪信為真實。
四、甲○○既無權佔有上開建物及法物，即未支付相當之對價而使用該建物及法物，
    自受有相當於租金之利益（不須另向他人承租），而致景德會未能使用上開建物
    及法物，而亦受有相當於租金之損害，從而景德會依不當得利之法律關係，請求
    甲○○返還其利得，即非無據。
五、按「租金之請求權」因五年間不行使而消滅，既為民法第一百二十六條所明定，
    至於終止租約後之賠償與其他無租賃契約關係之賠償，名稱雖與租金異，然實質
    上仍為使用土地之代價，債權人應同樣按時收取，不因其契約終止或未成立而謂
    其時效之計算應有不同（最高法院四十九年度台上字第一七三０號判例意旨參照
    ），且無法律上之原因而獲得相當於租金之利益，致他人受損害時，如該他人之
    返還利益請求權已逾租金短期消滅時效之期間，對於相當於已罹消滅時效之租金
    之利益，仍不得依不當得利之法則，請求返還，此亦有六十五年度第五次民庭庭
    推總會決議可參。準此，景德會本於不當得利法律關係，請求甲○○給付其因占
    用前開建物及法物所受之相當於租金之損害金，其時效期間亦為五年，而因甲○
    ○已就景德會上開請求權之行使為時效抗辯，是景德會就其利益之請求，應以其
    起訴狀繕本送達被告之日之前，回溯五年內之期間為限，並應扣除自八十九年五
    月五日被告點交之日起，至景德會起訴狀繕本送達被告之日（即八十九年六月二
    十一日）止之該段期間即一個月又十五日之不當得利數額，亦即應以四點八七五
    年之期間計算不當得利數額。
六、按城市地方房屋之租金，以不超過土地及其建築物申報總價年息百分之十為限，
    土地法第九十七條第一項定有明文，而無權占用他人位於城市地方之房屋，致使
    他人無法使用，其占有人自受有相當於該房屋租金之利益，並致該他人受有相當
    於租金之損害，此於非城市地區，就相類於房屋之地上物之占用，亦應有其適用
    。惟認定該不當得利之金額，必須斟酌該建物之位置、占有人利用建物之經濟價
    值及所受利益等項，且與鄰地建物之租金相比較，以為決定。次查，就前開建物
    及法物之價值而言，景德會主張甲○○在前案提起再審之訴（本院八十七年度再
    字第四九號），請求確認前開建物及法物屬其所有之該一事件中，甲○○乃係以
    前開建物及法物之總價為三百零二萬元，據以作為計算其所應繳納裁判費之依據
    ，且於甲○○向本院聲請供擔保以裁定停止景德會在原院執行處進行之執行程序
    時，本院亦裁定甲○○之供擔保金額為三百零二萬元，因此認定前開建物及法物
    之價值為三百零二萬元，固據提出本院八十七年度聲字第七０號民事裁定、甲○
    ○之再審起訴狀及裁判費收據影本各一份在卷為證。惟甲○○否認前開建物及法
    物之價值為三百零二萬元，辯稱：因該等建物已老舊，價值應偏低等語。查，兩
    造就前開建物及法物之價值，均不聲請法院送請鑑定，而該建物之面積固有一一
    七三平方公尺，惟其建物坐落之位置並不方整，所屬結構，屋頂部分有為石棉瓦
    ，有為磚造，另牆壁部分係屬磚造，且其建造期間係自六十幾年間至七十年間為
    止，屋齡已有二、三十年，較為老舊，且其並無較具藝術價值之雕塑建物，兼以
    係坐落於新竹縣北埔鄉○○段內大坪小段三六之五四、三六之二一一地號土地上
    ，係位於新竹縣北埔鄉與五峰鄉交界之五指山區內，地處偏僻，離五指山上之名
    勝灶君堂、玉皇廟直線距離約四、五十公尺之情，已據原院履勘現場屬實，製有
    勘驗筆錄在卷可憑，並有現場照片可稽。準此，堪認該建物之價值應屬不高。又
    強制執行法第十八條第二項規定，於一定情形下，法院因債務人聲請，定相當並
    確實之擔保，得為停止強制執行之裁定，債務人本此裁定所供之擔保，係以擔保
    債權人因債務人聲請停止強制執行不當可能遭受之損害得獲賠償為目的。查，本
    件甲○○為停止景德會以前案勝訴確定判決（即甲○○應返還前開建物及法物予
    景德會）為執行名義所聲請進行之強制執行程序，經向本院聲請後，固經本院以
    八十七年度聲字第七十號裁定其供擔保金額為三百零二萬元，惟依前所述，該供
    擔保之金額，係以擔保景德會因甲○○聲請停止強制執行不當可能遭受之損害得
    獲賠償為目的，與前開建物及法物之總價為何，尚無必然之關係，至於甲○○於
    其提起之再審之訴中，固於起訴狀中自行記載訴訟標的金額為三百零二萬元，惟
    查，有關訴訟標的之價額為何，係屬法院應依職權調查之事項，尚無民事訴訟辯
    論主義及處分權主義之適用，自無當事人一方自認之問題，且查，甲○○於前案
    提起訴訟時，亦曾陳報前開建物及法物之總價為七十五萬九千二百元（見八十二
    年度訴字第一０八號卷第十一頁至十三頁），是景德會以甲○○在前案提起再審
    時已自認前開建物及法物之價值為三百零二萬元，而認其等之價值即為三百零二
    萬元云云，尚嫌無據。經綜合審酌前述各情，認前開建物及法物之價值，以前案
    判決在一審時所諭知甲○○為免除假執行，所定之供擔保金額合計一百三十五萬
    元為適當。復查，甲○○在點交之前，既無權占用前開建物及法物，已如前述，
    本院審酌前開建物係為寺廟，甲○○占用該寺廟及法物，主要係為宗教上之目的
    ，其所獲取之利益，與一般占用房屋作為營業或居住使用等相較，顯然偏低，以
    及該建物坐落之位置等情，認應以前開建物及法物之總價之年息百分之三點五，
    作為甲○○按年應給付予景德會不當得利之數額，亦即每年應為四萬七千二百五
    十元，準此，景德會請求甲○○給付之金額應為二十三萬零三百四十四元（元以
    下四捨五入，計算公式：（ 47250X4.875=230344）。
七、景德會請求甲○○給付前開建物內所謂之門窗、水電、電錶、浴廁及馬桶等遭毀
    損所支出之必要修復費用部分：
（一）景德會主張臺灣新竹地方法院民事執行處於八十九年五月五日強制執行點交時
      ，於點交之現場，發現系爭建物之門窗、水電、電錶、浴廁及馬桶等必要設施
      ，於先前均遭甲○○破壞殆盡云云。甲○○則辯稱其自八十七年七月間即已遷
      離前開建物，未管理該等設備，亦未毀損該等物品等語。
（二）經查，景德會主張臺灣新竹地方法院民事執行處於八十九年五月五日會同兩造
      之代理人至現場點交前開建物時，前開建物內，部分設備或已毀損，或已滅失
      ，其中正殿落地門之內框計有毀損六組，花格網紗門亦有毀損，內殿廚門或毀
      損或滅失，廁所浴室門共有十五扇遭毀損或滅失，房間門計有十扇遭毀損滅失
      ，隔間有六扇毀損或滅失，廁所內馬桶計有十一組遭破壞，飲水設備二組已毀
      壞，二個電表亦遭破壞，另屋內之所有大電線、開關及插頭均遭剪掉等事實，
      固據提出現場點交時拍攝之照片及估價單影本、復電申請之費用單據影本為證
      。惟景德會係依侵權行為損害賠償請求權之法律關係請求，而依民法第一百八
      十四條第一項前段規定，「因故意或過失不法侵害他人之權利者，應負損害賠
      償責任」。本件甲○○既辯稱其未管理該等設備，亦未毀損該等物品。自應由
      景德會就甲○○之故意或過失之行為，負舉證責任。景德會雖主張甲○○實際
      上在管領該建物，即負有盡一般人之注意義務，以避免該等設備遭他人毀損情
      事之發生，詎甲○○卻未盡其該有之注意義務，任令該等設備遭他人破壞，認
      甲○○至少有過失之侵權行為云云。但甲○○既已非住持，而無權使用該建物
      ，自亦無管理該建物之義務，不能因其未加管理，即認其過失侵害景德會之權
      利。除外，依景德會所提證據，亦不足證明甲○○有故意或過失之行為致景德
      會上開物件受損。從而景德會依侵權行為損害賠償之法律關係，請求甲○○給
      付門窗、水電、電錶、浴廁及馬桶等毀損所支出之必要修復費用，尚非正當。
八、綜上所述，景德會本於不當得利之法律關係，請求甲○○返還不當得利，在二十
    三萬零三百四十四元及自起訴狀繕本送達之翌日即八十九年六月二十日起至清償
    日止按年息百分之五計算之法定遲延利息部分，為有理由，應予准許。逾此所為
    請求，為無理由，應予駁回。依侵權行為損害賠償之法律關係，請求甲○○給付
    門窗、水電、電錶、浴廁及馬桶等毀損所支出之必要修復費用，亦無理由，應予
    駁回。原審就上開應准許部分，判命甲○○給付，並為假執行之宣告，核無違誤
    ，甲○○上訴意旨就此部分，指摘原判決不當，求予廢棄，為無理由，應駁回其
    上訴。至於上開不應准許部分，其中二十五萬二千二百二十四元，原審判命甲○
    ○給付，自有未洽。甲○○上訴意旨就此部分指摘原判決不當，為有理由，爰予
    廢棄改判。其餘部分原審為景德會敗訴之判決，核無違誤，景德會上訴意旨就此
    部分，指摘原判決不當，求予廢棄，為無理由，應駁回其上訴。
九、兩造其餘之攻擊防禦方法或舉證，均不影響本判決，不再贅述。
丙、結論：本件甲○○之上訴為一部有理由，一部無理由，景德會之上訴為無理由。
    依民事訴訟法第四百五十條、第四百四十九條第一項、第七十八條、第七十九條
    但書，判決如主文。
中　　　華　　　民　　　國　　　九十一　　　年　　二　　　月　　　五　　日
                              臺灣高等法院民事第六庭
　　　　　　　　　　　　　　　　　　審判長法　官　吳　欲　君
                                          法  官  藍  文  祥
　　　　　　　　　　　　　　　　　　　　　法　官　陳　博　享
右正本係照原本作成。
不得上訴。
中　　　華　　　民　　　國　　　九十一　　　年　　二　　　月　　十八　　日
                                          書記官  林  麗  觀
